【裁判字號】    89,台上,18
【裁判日期】    890106
【裁判案由】    給付工程款
【裁判全文】
最高法院民事判決                                  八十九年度台上字第一八號
    上  訴  人  京華證券股份有限公司
    法定代理人  吳必泰
    被 上訴 人  甲○○
    訴訟代理人  牛湄湄律師
右當事人間請求損害賠償事件，上訴人對於中華民國八十七年十一月三日台灣高等法
院第二審更審判決（八十七年度上更(一)字第九十六號），提起上訴，本院判決如左：
    主  文
原判決廢棄，發回台灣高等法院。
    理  由
本件上訴人主張：第一審共同被告鄒勝利用訴外人張世平名義在伊公司開戶，於民國
八十四年一月六日透過訴外人楊俊正向伊之營業員即被上訴人下單，依序以每張新台
幣（下同）五十八元、一百十四元五角之價格買進緯城股票十萬股、億豐股票十五萬
股。同年月七日、九日又以每張一百零九元買進億豐股票二十萬股及三十萬股。被上
訴人明知非由客戶出具委託書，不得受理非本人之買賣，竟擅自受理楊俊正之下單，
以張世平名義買入上開股票。詎鄒勝因所買進之股票下跌，乃故意違約，拒繳股款，
致伊不得不將之賣出，因而受有四千八百九十九萬二千四百八十七元之損害。被上訴
人上開行為，幫助鄒勝炒作股票，係故意以背於善良風俗之方法，加損害於人，應與
鄒勝負共同侵權行為責任，且該行為亦違反證券交易法第七十條、證券商負責人與業
務人員管理規則第十六條第二項第十七款等保護他人之法律規定，及僱傭契約之約定
等情，爰依民法第一百八十四條第一項後段、第二項規定及債務不履行損害賠償之法
律關係，求為命被上訴人給付四百八十三萬二千六百九十九元，並加付法定遲延利息
之判決（上訴人請求鄒勝給付部分，經第一審為上訴人勝訴之判決，未據鄒勝聲明不
服）。
被上訴人則以：張世平係以本人開戶、買賣、交割之方式與上訴人進行委託股票買賣
，伊不認識鄒勝，自無與之為共同侵權行為，更無違反證券商負責人與業務人員管理
規則第十六條第二項第十七款情事。縱有違反，因上訴人從未糾正，甚且予以確認接
單，並核發業績獎金，即因上訴人之同意而不構成侵權行為。至上訴人主張伊違反僱
傭契約須負債務不履行責任，尤屬無據等語，資為抗辯。
原審維持第一審所為上訴人敗訴之判決，駁回其上訴，係以：上訴人主張鄒勝利用張
世平名義在伊公司開戶買賣股票，而由楊俊正代為下單買賣，嗣鄒勝因股價下跌而拒
絕交割。被上訴人除否認知悉鄒勝利用張世平名義開戶及幫助鄒勝炒作股票外，對上
訴人主張之其餘事實並不爭執。按證券商之客戶委託買賣股票下單時，依委託報告書
及對帳單應載事項準則第四條規定，應填製委託書，書面或當面委託者，於下單之際
，即應於委託書簽章，表明本人委託之旨，至於電話委託，依同準則第五條規定，則
由受託證券商先製作委託書，而於成交後委託人交付價金或證券時，由委託人補行簽
章。是該條已明示電話下單之買賣股票，不論委託人本人自行電話下單或由他人代為
下單，委託人於交割時，應於委託書補行確認為其本人委託而予簽章承認，於此情形
即應認係本人委託買賣而無非本人買賣之情形。查張世平於開戶之際即表示可能央請
楊俊正代為下單，此為兩造所不爭執。張世平買賣股票，有時雖由楊俊正代為電話掛
單，惟均言明為張世平買賣，且經張世平於成交後用印確認為本人下單，足證該下單
在證券交易制度上仍屬本人之買賣，而非非本人買賣。本件並無證券商負責人與業務
人員管理規則第十六條第二項第十七款所定「受理非本人或未具客戶委任書之代理人
買賣或交割」之情事。又財政部證券管理委員會（下稱證管會）所檢送有關京華敦化
證券商違約查核資料中，上訴人之補充說明亦載該客戶過去之受託買賣、交割往來記
錄皆正常。台灣證券交易所股份有限公司（下稱證交所）查核報告所載查核情形及結
果為：審視有關交易憑證，尚未發現不符規定。足證上訴人自認本件受託買賣過程並
無不合規定之處，自無違反證券商負責人與業務人員管理規則第十六條第二項第十七
款之規定，亦即被上訴人之行為尚無違反保護他人之法令。至證管會八十六年二月五
日八六台財證（二）第一一九二二號函及八十七年七月二日八七台財證（二）第五三
○五八號函，均係就「非本人之買賣」所為之意見，本件為「本人買賣」，依該二函
反面解釋，本件無違反證券商負責人與業務人員管理規則第十六條第二項第十七款、
第十六條第三項及證券商管理規則第三十六條第十三款規定。再者，上訴人為進行稽
核，對於電話下單均有錄音，供稽核之用，而張世平於八十三年十一月間開始交易，
迄八十四年一月九日止，下單次數不少，上訴人於每日稽核查對中，從未對被上訴人
為糾正，顯見上訴人長期同意該等下單及接單。上訴人復不能證明被上訴人有幫助鄒
勝炒作股票之行為，足見被上訴人並無侵權行為情事。被上訴人既無違反前揭證券商
負責人與業務人員管理規則第十六條第二項第十七款擅自受理非本人之買賣股票，自
亦無違反員工認同書、切結書、同意書、營業薪資給付辦法所規定之情形，上訴人主
張被上訴人未善盡受僱人之職責，違反僱傭契約云云，亦無可採。綜上所述，上訴人
主張依侵權行為及債務不履行損害賠償之法律關係，請求被上訴人給付四百八十三萬
二千六百九十九元，及加付法定遲延利息，洵屬無據，不應准許等詞，為其判斷之基
礎。
查證券商管理規則第三十六條第十三款規定：「證券商經營業務，不得受理非本人或
未具客戶委任書之代理人開戶、買賣或交割」。證券商負責人與業務人員管理規則第
十六條第二項第十七款亦規定：「證券商之負責人及業務人員不得受理非本人或未具
客戶委任書之代理人開戶、買賣或交割」，可見無論開戶、買賣或交割，如非客戶本
人親自為之，均應有具客戶委任書之代理人始得辦理。本件係鄒勝利用張世平名義在
上訴人處開戶，由楊俊正代為下單買賣，為原審認定之事實。果爾，張世平既非親自
下單買賣，上訴人主張本件並非張世平本人之交易云云（見原審上字卷第一三三頁、
更字卷第一七八頁），似非全然無據。原審未詳加研求，徒以楊俊正下單時已言明係
為張世平買賣，張世平亦於成交後用印確認，即謂係屬本人之買賣，進而認被上訴人
並無擅自受理非本人買賣股票之行為，未違反上開規定及僱傭契約，非無可議。次查
被上訴人於八十年七月十五日立具之切結書載明「立切結書人甲○○於擔任京華證券
股份有限公司業務員職務時，嚴守證券商負責人與業務人員管理規則第十四條（現已
修正為第十六條）所列之情事，不與客戶及本公司同仁有任何違反上述規定之行為，
且絕對不將客戶委託買賣之事項，發盤到其他同業，如有違背除願受革職處分及放棄
業績獎金薪給與保留款外，願賠償公司因上述情事，所發生之一切損失」（見一審外
放證物編號證物七），而證券商負責人與業務人員管理規則第十六條第二項第十七款
規定：「證券商之負責人及業務人員不得受理非本人或未具客戶委任書之代理人開戶
、買賣或交割」，已見前述。原審既認定楊俊正下單時，未出具張世平出具之委託書
，則上訴人倘因之受有損害，被上訴人是否毋庸依其出具之上開切結書對上訴人負賠
償責任，亦非無疑。復查，上訴人在事實審就被上訴人所辯張世平於開戶之際即表示
可能央請楊俊正代為下單乙節，一再否認（見原審更字卷第二○、六七、一一二頁）
，原審謂上訴人就該事實並不爭執，核與卷存證據資料不符。再查，民事訴訟法第二
百七十九條第一項所謂自認，係指當事人之一造，就他造主張不利於己之事實，於其
準備書狀內或言詞辯論時或在受命法官、受託法官前自認而言。原審憑證管會所檢送
有關京華敦化證券商違約查核資料中所附上訴人之補充說明，即認上訴人已自認本件
受託買賣過程並無不合規定之處，不無違誤。末查上訴人於事實審主張：客戶委託買
賣過程中，僅營業員與客戶接觸，故是否由客戶本人下單，惟有營業員知悉。而公司
內部稽核乃事後查核，營業員若未取得客戶之委任書而違法接受非本人下單買賣，內
部稽核根本無任何書面資料得據以查核而得知其錯誤，更遑論予以糾正。至被上訴人
提出之錄音帶及成交資料與本案無關，蓋伊是接受客戶以電話下單，但以客戶本人電
話下單及具客戶委託買賣委任書之代理人電話下單為限等語（見原審上字卷一三五頁
背面、一三六頁，更字卷一八○頁背面）。攸關上訴人有無同意營業員接受未具委託
書之人代理客戶電話下單買賣股票，係屬重要之攻擊方法，前經本院發回意旨予以指
明，原審仍恝置不論，遽為不利於上訴人之判決，尤屬可議。上訴論旨，指摘原判決
不當，求予廢棄，非無理由。
據上論結，本件上訴為有理由，依民事訴訟法第四百七十七條第一項、第四百七十八
條第一項，判決如主文。
中      華      民      國    八十九    年      一      月      六      日
                              最高法院民事第四庭
                                  審判長法官  林  奇  福
                                        法官  許  朝  雄
                                        法官  陳  國  禎
                                        法官  李  彥  文
                                        法官  陳  重  瑜
      右正本證明與原本無異
                                              書  記  官
中      華      民      國    八十九    年      一      月     二十     日


司法院資訊處製作；財團法人民間司法改革基金會備份。
